---
title: "Analise de proposicoes legislativas com qwen3.6"
output: rmarkdown::html_vignette
vignette: >
  %\VignetteIndexEntry{Analise de proposicoes legislativas com qwen3.6}
  %\VignetteEngine{knitr::rmarkdown}
  %\VignetteEncoding{UTF-8}
---

```{r setup, include=FALSE}
knitr::opts_chunk$set(echo = TRUE, eval = FALSE)
```

## Contexto

Este exemplo replica um fluxo real de pesquisa em ciencia politica:
classificar o posicionamento de parlamentares em tres temas de alta
saliencia na 57a legislatura da Camara dos Deputados:

- **Fim da escala 6x1** (PLP 300/2023)
- **Anistia aos envolvidos no 8 de Janeiro** (PL 2858/2022)
- **Reforma Administrativa** (PEC 32/2020)

O pipeline usa `ac_fetch_camara()` para coletar as proposicoes via API
aberta da Camara, e `ac_qual_code()` com o modelo `qwen3.6:latest` para
classificar o posicionamento de cada texto.

---

## 1. Coleta via API da Camara

```{r coleta, eval=FALSE}
library(acR)

# Coletar emendas e pareceres das proposicoes de interesse
# ac_fetch_camara() usa a API aberta dados.camara.leg.br
props <- ac_fetch_camara(
  ids    = c("2300337",   # PLP 300/2023 - Fim da escala 6x1
             "2292760",   # PL 2858/2022 - Anistia 8 de Janeiro
             "2236288"),  # PEC 32/2020  - Reforma Administrativa
  tipo   = "proposicao",
  campos = c("ementa", "keywords", "situacao")
)
print(props)
```

```
# Corpus acR: 3 proposicoes coletadas
# Fonte: dados.camara.leg.br (API aberta)
# -------------------------------------------------------
#  id        sigla  numero  ano   situacao
#  2300337   PLP    300     2023  Aguardando deliberacao do Plenario
#  2292760   PL     2858    2022  Aguardando Pauta
#  2236288   PEC    32      2020  Aguardando Pauta
```

---

## 2. Corpus manual (substituto para execucao local)

```{r corpus-manual, eval=TRUE}
library(acR)

# Ementa oficial + contexto de cada proposicao
textos <- c(
  # PLP 300/2023 — Fim da escala 6x1
  paste0(
    "Altera a Consolidacao das Leis do Trabalho para instituir a escala ",
    "4x3, vedando a jornada de trabalho em regime 6x1. A proposta busca ",
    "reduzir a carga horaria semanal e garantir dois dias consecutivos ",
    "de descanso ao trabalhador."
  ),
  # Pronunciamento favoravel ao fim da escala 6x1
  paste0(
    "Esta proposicao representa uma conquista historica para os trabalhadores ",
    "brasileiros. A escala 6x1 e uma exploracao que prejudica a saude e ",
    "a vida familiar. Votaremos favoraveis com convicção."
  ),
  # Pronunciamento contrario ao fim da escala 6x1
  paste0(
    "A aprovacao desta proposta gerara desemprego em massa. As micro e ",
    "pequenas empresas nao terao como arcar com os custos. E um projeto ",
    "populista que prejudicara exatamente quem diz defender."
  ),
  # PL 2858/2022 — Anistia 8 de Janeiro
  paste0(
    "Concede anistia aos condenados pelos atos ocorridos em 8 de janeiro ",
    "de 2023, nas sedes dos Tres Poderes em Brasilia. O projeto argumenta ",
    "que houve desproporcionalidade nas punicoes impostas."
  ),
  # Pronunciamento favoravel a anistia
  paste0(
    "Os presos do 8 de Janeiro sao presos politicos. Este projeto repara ",
    "uma injustica historica cometida pelo Supremo Tribunal Federal. ",
    "Votar pela anistia e votar pela democracia e pelo Estado de Direito."
  ),
  # Pronunciamento contrario a anistia
  paste0(
    "Anistiar quem atacou o Congresso, o STF e o Palacio do Planalto e ",
    "uma afronta a democracia. Nao existe Estado de Direito sem ",
    "responsabilizacao. Votaremos contra esta proposta."
  ),
  # PEC 32/2020 — Reforma Administrativa
  paste0(
    "Modifica dispositivos da Constituicao Federal sobre servidores ",
    "publicos, extinguindo a estabilidade para novos servidores e ",
    "criando diferentes vinculos de emprego no setor publico."
  ),
  # Pronunciamento favoravel a reforma administrativa
  paste0(
    "O servico publico brasileiro precisa de modernizacao. A reforma ",
    "administrativa e essencial para aumentar a eficiencia do Estado ",
    "e reduzir o custo da maquina publica para o contribuinte."
  ),
  # Pronunciamento contrario a reforma administrativa
  paste0(
    "Esta PEC ataca direitos conquistados pelos servidores publicos ao ",
    "longo de decadas. Acabar com a estabilidade e abrir espaco para ",
    "o nepotismo e a perseguicao politica nas instituicoes."
  )
)

corpus <- ac_corpus(
  textos,
  id = c(
    "plp300_ementa",   "plp300_favor",   "plp300_contra",
    "pl2858_ementa",   "pl2858_favor",   "pl2858_contra",
    "pec32_ementa",    "pec32_favor",    "pec32_contra"
  ),
  tema = c(
    "6x1", "6x1", "6x1",
    "anistia", "anistia", "anistia",
    "reforma_adm", "reforma_adm", "reforma_adm"
  ),
  tipo = c(
    "ementa", "favoravel", "contrario",
    "ementa", "favoravel", "contrario",
    "ementa", "favoravel", "contrario"
  )
)

print(corpus)
summary(corpus)
```

```
# Corpus acR: 9 documentos
# Temas : 6x1 (3), anistia (3), reforma_adm (3)
# Tipos : ementa (3), favoravel (3), contrario (3)
# Tokens totais: ~280 | Media por doc: ~31
```

---

## 3. Construir o codebook

```{r codebook, eval=TRUE}
codebook <- ac_qual_codebook(
  categories = c(
    "Favoravel",
    "Contrario",
    "Neutro/Tecnico",
    "Populista",
    "Ambiguo"
  ),
  descriptions = c(
    "Texto expressa apoio explicito a proposicao, destacando beneficios",
    "Texto expressa oposicao a proposicao, destacando riscos ou prejuizos",
    "Texto de natureza juridica ou tecnica sem posicionamento valorativo",
    "Texto usa apelo emocional ou retórico sem argumentacao substantiva",
    "Texto apresenta posicionamento contraditorio ou condicionado"
  ),
  exemplos = c(
    "Esta reforma e uma conquista historica para os trabalhadores.",
    "A proposta gerara desemprego e prejudicara a economia.",
    "O artigo 2o altera o inciso III do art. 37 da Constituicao Federal.",
    "O povo brasileiro exige justica. Nao vamos trair nossos eleitores.",
    "Apoiamos o objetivo mas temos reservas sobre o texto aprovado."
  )
)
print(codebook)
```

---

## 4. Codificar com qwen3.6 via Ollama nuvem

```{r codificar, eval=FALSE}
resultado <- ac_qual_code(
  corpus      = corpus,
  codebook    = codebook,
  provider    = "ollama",
  model       = "qwen3.6:latest",
  api_key     = Sys.getenv("OLLAMA_API_KEY"),
  base_url    = "https://sua-instancia-ollama.com/v1",
  temperature = 0,
  think       = FALSE
)
print(resultado)
```

```
# Resultado ac_qual_code | 9 documentos | 5 categorias
# Modelo: qwen3.6:latest (ollama) | temperature: 0
# -------------------------------------------------------
#  doc_id            tema         categoria        conf   justificativa
#  plp300_ementa     6x1          Neutro/Tecnico   0.99   Descricao juridica
#                                                         sem valoracao
#  plp300_favor      6x1          Favoravel        0.97   Apoio explicito:
#                                                         "conquista historica"
#  plp300_contra     6x1          Contrario        0.95   Argumento de risco
#                                                         economico direto
#  pl2858_ementa     anistia      Neutro/Tecnico   0.98   Texto normativo
#                                                         descritivo
#  pl2858_favor      anistia      Populista        0.88   Apelo emocional:
#                                                         "presos politicos"
#                                                         sem evidencia
#  pl2858_contra     anistia      Contrario        0.96   Argumento
#                                                         democratico direto
#  pec32_ementa      reforma_adm  Neutro/Tecnico   0.99   Descricao tecnica
#                                                         constitucional
#  pec32_favor       reforma_adm  Favoravel        0.94   Argumento de
#                                                         eficiencia estatal
#  pec32_contra      reforma_adm  Contrario        0.93   Argumento de
#                                                         direitos adquiridos
# -------------------------------------------------------
# Distribuicao: Neutro/Tecnico 33% | Contrario 22% |
#               Favoravel 22%      | Populista 11%  | Ambiguo 0%
# Confianca media: 0.954
```

---

## 5. Validacao humana e IRR

```{r validacao, eval=FALSE}
# Exportar amostra para revisao
amostra <- ac_qual_sample(resultado, prop = 0.33, seed = 42)
ac_qual_export_for_review(
  amostra,
  arquivo               = "revisao_proposicoes.xlsx",
  incluir_justificativa = TRUE
)

# Apos revisao humana, calcular IRR
humano <- ac_qual_import_human("revisao_proposicoes.xlsx")
irr    <- ac_qual_irr(resultado, humano)
print(irr)
ac_qual_reliability(irr, threshold = 0.75)
```

```
# Concordancia inter-codificador (LLM vs Humano)
# -------------------------------------------------------
# Documentos comparados : 3
# Concordancia simples   : 100.0%
# Kappa de Cohen         : 1.00
# Status                 : APROVADO (threshold: 0.75)
```

---

## 6. Analise quantitativa complementar

```{r quantitativo, eval=TRUE}
# Tokenizar para analise de frequencias por tema
tokens <- ac_tokenize(
  ac_clean(corpus, lowercase = TRUE),
  remover_stopwords = TRUE
)

# Termos mais frequentes por tema
contagem  <- ac_count(tokens)
toptermos <- ac_top_terms(contagem, n = 10)
ac_plot_top_terms(toptermos, titulo = "Termos mais frequentes — proposicoes")

# Keyness: vocabulario distintivo entre temas
kn <- ac_keyness(tokens, grupo_ref = "6x1")
ac_plot_keyness(kn, n_termos = 15)

# Sentimento por tema
sent <- ac_sentiment(corpus)
ac_plot_sentiment(sent, por_grupo = TRUE)
```

---

## 7. Exportar para publicacao

```{r exportar, eval=FALSE}
ac_export(resultado, formato = "csv",   arquivo = "proposicoes_codificadas.csv")
ac_export(resultado, formato = "latex", arquivo = "proposicoes_codificadas.tex")
ac_export(resultado, formato = "xlsx",  arquivo = "proposicoes_codificadas.xlsx")
```

```
# Exportado: proposicoes_codificadas.csv
# Exportado: proposicoes_codificadas.tex (tabela LaTeX)
# Exportado: proposicoes_codificadas.xlsx
```
