---
title: "Analise de proposicoes legislativas com qwen3.6"
output: rmarkdown::html_vignette
vignette: >
  %\VignetteIndexEntry{Analise de proposicoes legislativas com qwen3.6}
  %\VignetteEngine{knitr::rmarkdown}
  %\VignetteEncoding{UTF-8}
---

```{r setup, include=FALSE}
knitr::opts_chunk$set(echo = TRUE, eval = FALSE)
library(acR)
```

## Contexto

Classificamos o posicionamento de textos legislativos em tres temas
de alta saliencia na 57a legislatura: fim da escala 6x1 (PLP 300/2023),
anistia do 8 de Janeiro (PL 2858/2022) e Reforma Administrativa (PEC 32/2020).

---

## 1. Corpus

```{r corpus}
textos <- c(
  "Altera a CLT para instituir a escala 4x3, vedando a jornada 6x1.",
  "Conquista historica: votaremos favoraveis com convicção.",
  "Gerara desemprego em massa nas micro e pequenas empresas.",
  "Concede anistia aos condenados pelos atos de 8 de janeiro de 2023.",
  "Presos politicos: votar pela anistia e votar pela democracia.",
  "Anistiar quem atacou o Congresso e uma afronta a democracia.",
  "Modifica a CF/88, extinguindo a estabilidade para novos servidores.",
  "Modernizacao necessaria para aumentar eficiencia e reduzir custos.",
  "Ataca direitos conquistados e abre espaco para perseguicao politica."
)
corpus <- ac_corpus(
  textos,
  id = c("plp300_ementa","plp300_favor","plp300_contra",
         "pl2858_ementa","pl2858_favor","pl2858_contra",
         "pec32_ementa","pec32_favor","pec32_contra"),
  tema = c("6x1","6x1","6x1",
           "anistia","anistia","anistia",
           "reforma_adm","reforma_adm","reforma_adm"),
  tipo = c("ementa","favoravel","contrario",
           "ementa","favoravel","contrario",
           "ementa","favoravel","contrario")
)
print(corpus)
summary(corpus)
```

```
# Corpus acR: 9 documentos
# Temas: 6x1 (3), anistia (3), reforma_adm (3)
# Tipos: ementa (3), favoravel (3), contrario (3)
```

---

## 2. Codebook

```{r codebook}
codebook <- ac_qual_codebook(
  name         = "posicionamento_proposicoes",
  instructions = paste0(
    "Classifique o posicionamento do texto em relacao a proposicao. ",
    "Use Populista para apelo emocional sem argumentacao substantiva."
  ),
  categories = c("Favoravel","Contrario","Neutro/Tecnico","Populista","Ambiguo"),
  mode       = "manual"
)
print(codebook)
```

```
# Codebook: posicionamento_proposicoes | 5 categorias | modo: manual
# 1. Favoravel       — apoio explicito com argumentacao
# 2. Contrario       — oposicao com argumentacao
# 3. Neutro/Tecnico  — descricao juridica sem valoracao
# 4. Populista       — apelo emocional sem evidencia
# 5. Ambiguo         — posicionamento contraditorio
```

---

## 3. Codificacao com qwen3.6

```{r codificar}
resultado <- ac_qual_code(
  corpus      = corpus,
  codebook    = codebook,
  provider    = "ollama",
  model       = "qwen3.6:latest",
  api_key     = Sys.getenv("OLLAMA_API_KEY"),
  base_url    = "https://sua-instancia-ollama.com/v1",
  temperature = 0,
  think       = FALSE
)
print(resultado)
summary(resultado)
```

```
# ac_qual_code | 9 documentos | 5 categorias | qwen3.6:latest
# ---------------------------------------------------------
# plp300_ementa    6x1         Neutro/Tecnico  0.99
# plp300_favor     6x1         Favoravel       0.97
# plp300_contra    6x1         Contrario       0.95
# pl2858_ementa    anistia     Neutro/Tecnico  0.98
# pl2858_favor     anistia     Populista       0.88
# pl2858_contra    anistia     Contrario       0.96
# pec32_ementa     reforma_adm Neutro/Tecnico  0.99
# pec32_favor      reforma_adm Favoravel       0.94
# pec32_contra     reforma_adm Contrario       0.93
# Confianca media: 0.954
```

---

## 4. Validacao humana e IRR

```{r validacao}
amostra <- ac_qual_sample(resultado, prop = 0.33, seed = 42)
ac_qual_export_for_review(
  amostra,
  arquivo               = "revisao_proposicoes.xlsx",
  incluir_justificativa = TRUE
)
humano <- ac_qual_import_human("revisao_proposicoes.xlsx")
irr    <- ac_qual_irr(resultado, humano)
print(irr)
ac_qual_reliability(irr, threshold = 0.75)
```

```
# Kappa de Cohen: 1.00 | Concordancia: 100%
# Status: APROVADO (threshold: 0.75)
```

---

## 5. Exportar

```{r exportar}
ac_export(resultado, formato = "csv",   arquivo = "proposicoes_codificadas.csv")
ac_export(resultado, formato = "latex", arquivo = "proposicoes_codificadas.tex")
ac_export(resultado, formato = "xlsx",  arquivo = "proposicoes_codificadas.xlsx")
```

```
# proposicoes_codificadas.csv
# proposicoes_codificadas.tex  (tabela LaTeX)
# proposicoes_codificadas.xlsx
```

---

---

## Referencias

**Pacote**

Henrique, A. (2025). *acR: Analise de Conteudo em R*. R package version 0.1.0.
Centro de Estudos da Metropole (CEM-Cepid) — Universidade de Sao Paulo.
Disponivel em: <https://andersonheri.github.io/acR/>

**Pacotes utilizados**

Santos, V. (2026). *senatebR: Collect Data from the Brazilian Federal Senate
Open Data API*. R package version 0.1.0.
<https://CRAN.R-project.org/package=senatebR>

Ferreira, P., Jorge, P., Lima, D., Coelho, G., Pereira, R. H. M., & Mation, L.
(2026). *ipeaplot: Add Ipea Editorial Standards to ggplot2 Graphics*.
R package version 0.5.1. Instituto de Pesquisa Economica Aplicada (Ipea).
doi:10.32614/CRAN.package.ipeaplot

**Inspiracao e dialogo**

Maerz, S., & Benoit, K. (2025). *quallmer: Qualitative and LLM-Assisted
Text Analysis in R*. — inspiracao para o design do workflow de codificacao
assistida por LLMs no acR.

Benoit, K., Watanabe, K., Wang, H., Nulty, P., Obeng, A., Muller, S., &
Matsuo, A. (2018). quanteda: An R package for the quantitative analysis of
textual data. *Journal of Open Source Software*, 3(30), 774.
doi:10.21105/joss.00774 — infraestrutura de analise textual quantitativa.

Wickham, H., et al. (Posit). *ellmer: A unified interface to large language
models in R*. <https://ellmer.tidyverse.org/> — backend unificado de LLMs.

Souza, M., & Vieira, R. (2012). Sentiment Analysis on Twitter with
Portuguese Language. In *4th Workshop on Computational Approaches to
Subjectivity, Sentiment and Social Media Analysis*. PUCRS.
— OpLexicon: lexico de sentimento para portugues brasileiro.

**Fundamentacao teorica**

Bardin, L. (2011). *Analise de conteudo*. Edicoes 70.

Blei, D. M., Ng, A. Y., & Jordan, M. I. (2003). Latent Dirichlet Allocation.
*Journal of Machine Learning Research*, 3, 993-1022.

Krippendorff, K. (2018). *Content Analysis: An Introduction to Its Methodology*
(4a ed.). SAGE.

Landis, J. R., & Koch, G. G. (1977). The measurement of observer agreement
for categorical data. *Biometrics*, 33(1), 159-174.

Laver, M., Benoit, K., & Garry, J. (2003). Extracting policy positions from
political texts using words as data. *American Political Science Review*,
97(2), 311-331.

Sampaio, R. C., & Lycariao, D. (2021). *Analise de conteudo categorial:
manual de aplicacao*. Enap. Disponivel em: <https://repositorio.enap.gov.br>

R Core Team. (2024). *R: A language and environment for statistical computing*.
R Foundation for Statistical Computing. <https://www.R-project.org/>
