---
title: "Introdução ao acR: pipeline integrado de análise de conteúdo"
output: rmarkdown::html_vignette
vignette: >
  %\VignetteIndexEntry{Introdução ao acR: pipeline integrado de análise de conteúdo}
  %\VignetteEngine{knitr::rmarkdown}
  %\VignetteEncoding{UTF-8}
---

```{r, include = FALSE}
knitr::opts_chunk$set(
  collapse = TRUE,
  comment  = "#>"
)
```

```{r setup}
library(acR)
```

## Objetivo

O `acR` integra, em um único fluxo reprodutível, a análise quantitativa
clássica de texto (frequências, *keyness*, coocorrência, LDA, sentimento) e a
codificação qualitativa assistida por modelos de linguagem (LLMs) via `ellmer`.
Esta vignette apresenta o caminho mínimo do dado bruto ao resultado, usando
apenas funções que rodam sem chave de API. O módulo de LLM é demonstrado ao
final, com execução desativada.

O objeto central é o `ac_corpus`, um `tibble` com colunas padronizadas
`doc_id` e `text`, sobre o qual todas as demais funções operam.

## 1. Construir um corpus

```{r corpus}
df <- data.frame(
  id      = c("d1", "d2", "d3", "d4"),
  texto   = c(
    "O deputado do PT defendeu a reforma na CCJ.",
    "O deputado do PL criticou a reforma novamente.",
    "A senadora do PT relatou o projeto na comissão.",
    "O senador do PL obstruiu a votação do projeto."
  ),
  partido = c("PT", "PL", "PT", "PL"),
  stringsAsFactors = FALSE
)

corp <- ac_corpus(df, text = texto, docid = id, meta = partido)
corp
```

## 2. Frequências e termos mais salientes

```{r contagem}
# Frequência de unigramas no corpus inteiro
freq <- ac_count(corp)
ac_top_terms(freq, n = 8)

# Frequência por partido
freq_partido <- ac_count(corp, by = "partido")
ac_top_terms(freq_partido, n = 5, by = "partido")
```

## 3. Escolher um modelo LLM para a etapa qualitativa

Antes de codificar qualitativamente, o `acR` ajuda a selecionar um modelo
adequado ao orçamento e ao idioma do corpus. A consulta usa um banco interno
curado e funciona offline.

```{r modelos}
# Modelos recomendados para classificação em português, orçamento médio
ac_qual_recommend_model(task = "coding", budget = "medium", lang = "pt", n = 3)
```

A recomendação é baseada em benchmarks de anotação de texto em Ciências
Sociais (Gilardi, Alizadeh e Kubli, 2023; Törnberg, 2023) combinados com custo,
janela de contexto e suporte estimado ao português.

## 4. Codificação qualitativa assistida por LLM

Esta etapa requer uma chave de API configurada e, por isso, não é executada na
construção da vignette. O padrão de uso é o seguinte.

```{r coding, eval = FALSE}
# Requer chave de API (ex.: ANTHROPIC_API_KEY) configurada no ambiente
codebook <- ac_qual_codebook(
  name         = "posicionamento",
  instructions = "Classifique o posicionamento do parlamentar sobre a reforma.",
  categories   = list(
    apoio   = "manifestação favorável à reforma",
    critica = "manifestação contrária à reforma",
    neutro  = "sem posicionamento claro"
  ),
  mode = "manual"
)

codificado <- ac_qual_code(
  corpus   = corp,
  codebook = codebook,
  model    = "anthropic/claude-sonnet-4-5"
)

codificado
```

## 5. Validar com codificação humana

O `acR` fecha o ciclo com validação humana e métricas de confiabilidade entre
codificadores. O fluxo abaixo é offline após a codificação.

```{r validacao, eval = FALSE}
# Amostra estratificada para revisão humana
amostra <- ac_qual_sample(codificado, n = 50, strategy = "stratified")

# Exporta planilha para o codificador humano preencher
ac_qual_export_for_review(amostra, path = "validacao_humana.xlsx", corpus = corp)

# Após o preenchimento, reimporta e calcula confiabilidade
humano <- ac_qual_import_human("validacao_humana.xlsx")
ac_qual_reliability(llm = codificado, human = humano)
```

As métricas incluem *percent agreement*, *alpha* de Krippendorff, AC1 de Gwet e
F1 macro, com intervalos de confiança por *bootstrap* e interpretação segundo
Landis e Koch (1977) e Gwet (2014).

## Próximos passos

Consulte as vignettes específicas para aprofundamento: análise de proposições,
LDA, sentimento e o fluxo qualitativo completo com LLMs.

## Referências

GILARDI, F.; ALIZADEH, M.; KUBLI, M. ChatGPT outperforms crowd workers for
text-annotation tasks. *PNAS*, v. 120, n. 30, 2023.

GWET, K. L. *Handbook of inter-rater reliability*. 4. ed. Gaithersburg:
Advanced Analytics, 2014.

KRIPPENDORFF, K. *Content analysis: an introduction to its methodology*.
4. ed. Thousand Oaks: SAGE, 2018.

LANDIS, J. R.; KOCH, G. G. The measurement of observer agreement for
categorical data. *Biometrics*, v. 33, n. 1, p. 159-174, 1977.

TÖRNBERG, P. ChatGPT-4 outperforms experts and crowd workers in annotating
political Twitter messages with zero-shot learning. *PLOS ONE*, v. 18, n. 4,
2023.
