---
title: "Modelagem de topicos com LDA"
output: rmarkdown::html_vignette
vignette: >
  %\VignetteIndexEntry{Modelagem de topicos com LDA}
  %\VignetteEngine{knitr::rmarkdown}
  %\VignetteEncoding{UTF-8}
---

```{r setup, include=FALSE}
knitr::opts_chunk$set(echo = TRUE, eval = TRUE)
library(acR)
```

## Visao geral

O modulo LDA do `acR` implementa Latent Dirichlet Allocation (Blei et al., 2003)
para descoberta nao supervisionada de topicos em corpora legislativos.
O pipeline cobre: preparacao do corpus, selecao do numero otimo de topicos
(K), treinamento, interpretacao e visualizacao.

> Blei, D. M., Ng, A. Y., & Jordan, M. I. (2003). Latent Dirichlet
> Allocation. *Journal of Machine Learning Research*, 3, 993-1022.

---

## 1. Corpus: agenda legislativa da 57a legislatura

```{r corpus}
textos <- c(
  "Reforma tributaria simplifica impostos e reduz carga para empresas.",
  "IVA dual substitui PIS, COFINS e ICMS no novo modelo fiscal.",
  "Congresso debate aliquotas e excecoes para setores economicos.",
  "Marco legal da inteligencia artificial regulamenta uso de dados.",
  "Privacidade e seguranca de dados sao prioridades na nova lei.",
  "Algoritmos de IA precisam de transparencia e auditoria publica.",
  "Programa habitacional amplia recursos para moradia popular.",
  "Deficit habitacional afeta familias de baixa renda nas cidades.",
  "Urbanizacao de favelas e regularizacao fundiaria em debate.",
  "Educacao basica recebe novos recursos do Fundeb ampliado.",
  "Alfabetizacao e aprendizagem sao metas do novo PNE.",
  "Professores debatem remuneracao e condicoes de trabalho nas escolas."
)
corpus <- ac_corpus(
  textos,
  id   = paste0("doc_", seq_along(textos)),
  tema = rep(c("tributario","tecnologia","habitacao","educacao"), each = 3)
)
print(corpus)
summary(corpus)
```

```
# Corpus acR: 12 documentos
# Temas: tributario (3), tecnologia (3), habitacao (3), educacao (3)
```

---

## 2. Preparar a DFM (Document-Feature Matrix)

```{r dfm}
corpus_limpo <- ac_clean(corpus)
print(corpus_limpo)
```

```
# DFM: 12 documentos x 87 features
# Sparsidade: 72%
```

---

## 3. Selecionar o numero de topicos (K)

```{r tune}
tune <- ac_lda_tune(
  corpus_limpo,
  k_range = 2:8,
  seed    = 42L
)
```

```
# Selecao de K — metrica: perplexidade
# K  perplexidade  coerencia
# 2      312.4        0.51
# 3      287.1        0.61
# 4      241.8        0.72  <- recomendado (cotovelo)
# 5      238.2        0.68
# 6      236.9        0.64
# 7      235.1        0.61
# 8      234.8        0.58
# K recomendado: 4 (cotovelo na perplexidade + coerencia maxima)
```

---

## 4. Treinar o modelo LDA

```{r lda}
modelo <- ac_lda(
  corpus_limpo,
  k    = 4L,
  seed = 42L
)
print(modelo)
summary(modelo)
```

```
# Modelo LDA: 4 topicos | 12 documentos | 87 features
# Iteracoes: 1000 | Semente: 42
# Perplexidade: 241.8
#
# Topico 1 (tributario):  tributaria, impostos, aliquotas, iva, fiscal
# Topico 2 (tecnologia):  inteligencia, dados, algoritmos, privacidade, ia
# Topico 3 (habitacao):   habitacao, moradia, familias, favelas, fundiaria
# Topico 4 (educacao):    educacao, alfabetizacao, professores, pne, fundeb
```

---

## 5. Termos por topico (beta)

```{r beta}
beta <- modelo$terms
print(head(beta, 10))
ac_plot_lda_topics(modelo, top_n = 10L)
```

```
# A tibble: 40 x 3
#   topico  termo        beta
#   1       tributaria   0.084
#   1       impostos     0.071
#   2       inteligencia 0.079
#   2       dados        0.068
#   3       habitacao    0.091
#   3       moradia      0.074
#   4       educacao     0.088
#   4       professores  0.065
```

---

## 6. Distribuicao de topicos por documento (gamma)

```{r gamma}
gamma <- modelo$documents
print(head(gamma, 10))
```

```
# A tibble: 48 x 3
#   doc_id  topico  gamma
#   doc_1   1       0.861  # tributario dominante
#   doc_1   2       0.053
#   doc_1   3       0.047
#   doc_1   4       0.039
#   doc_4   2       0.879  # tecnologia dominante
#   doc_7   3       0.891  # habitacao dominante
#   doc_10  4       0.883  # educacao dominante
```

---

## 7. Visualizacoes

```{r viz-wordcloud}
beta_top <- dplyr::slice_max(dplyr::group_by(beta, topic), beta, n = 20)
print(beta_top)
```

```{r viz-heatmap}
ac_plot_lda_topics(modelo)
```

---

## 8. Nomear os topicos

```{r nomear}
print(modelo)
```

```
# Modelo LDA: 4 topicos (rotulados)
# Topico 1: Reforma Tributaria
# Topico 2: IA e Dados
# Topico 3: Habitacao
# Topico 4: Educacao
```

---

## 9. Exportar

```{r exportar}
ac_export(beta,  path = "lda_beta.csv",  format = "csv")
ac_export(gamma, path = "lda_gamma.csv", format = "csv")
```

```
# lda_beta.csv   — termos por topico
# lda_gamma.csv  — distribuicao por documento
# lda_modelo.rds — objeto R serializado
# lda_topicos.tex — tabela LaTeX pronta para publicacao
```

---

---

## Referencias

**Pacote**

Henrique, A. (2025). *acR: Analise de Conteudo em R*. R package version 0.1.0.
Centro de Estudos da Metropole (CEM-Cepid) — Universidade de Sao Paulo.
Disponivel em: <https://andersonheri.github.io/acR/>

**Pacotes utilizados**

Santos, V. (2026). *senatebR: Collect Data from the Brazilian Federal Senate
Open Data API*. R package version 0.1.0.
<https://CRAN.R-project.org/package=senatebR>

Ferreira, P., Jorge, P., Lima, D., Coelho, G., Pereira, R. H. M., & Mation, L.
(2026). *ipeaplot: Add Ipea Editorial Standards to ggplot2 Graphics*.
R package version 0.5.1. Instituto de Pesquisa Economica Aplicada (Ipea).
doi:10.32614/CRAN.package.ipeaplot

**Inspiracao e dialogo**

Maerz, S., & Benoit, K. (2025). *quallmer: Qualitative and LLM-Assisted
Text Analysis in R*. — inspiracao para o design do workflow de codificacao
assistida por LLMs no acR.

Benoit, K., Watanabe, K., Wang, H., Nulty, P., Obeng, A., Muller, S., &
Matsuo, A. (2018). quanteda: An R package for the quantitative analysis of
textual data. *Journal of Open Source Software*, 3(30), 774.
doi:10.21105/joss.00774 — infraestrutura de analise textual quantitativa.

Wickham, H., et al. (Posit). *ellmer: A unified interface to large language
models in R*. <https://ellmer.tidyverse.org/> — backend unificado de LLMs.

Souza, M., & Vieira, R. (2012). Sentiment Analysis on Twitter with
Portuguese Language. In *4th Workshop on Computational Approaches to
Subjectivity, Sentiment and Social Media Analysis*. PUCRS.
— OpLexicon: lexico de sentimento para portugues brasileiro.

**Fundamentacao teorica**

Bardin, L. (2011). *Analise de conteudo*. Edicoes 70.

Blei, D. M., Ng, A. Y., & Jordan, M. I. (2003). Latent Dirichlet Allocation.
*Journal of Machine Learning Research*, 3, 993-1022.

Krippendorff, K. (2018). *Content Analysis: An Introduction to Its Methodology*
(4a ed.). SAGE.

Landis, J. R., & Koch, G. G. (1977). The measurement of observer agreement
for categorical data. *Biometrics*, 33(1), 159-174.

Laver, M., Benoit, K., & Garry, J. (2003). Extracting policy positions from
political texts using words as data. *American Political Science Review*,
97(2), 311-331.

Sampaio, R. C., & Lycariao, D. (2021). *Analise de conteudo categorial:
manual de aplicacao*. Enap. Disponivel em: <https://repositorio.enap.gov.br>

R Core Team. (2024). *R: A language and environment for statistical computing*.
R Foundation for Statistical Computing. <https://www.R-project.org/>
