---
title: "Codificacao qualitativa com LLMs"
output: rmarkdown::html_vignette
vignette: >
  %\VignetteIndexEntry{Codificacao qualitativa com LLMs}
  %\VignetteEngine{knitr::rmarkdown}
  %\VignetteEncoding{UTF-8}
---

```{r setup, include=FALSE}
knitr::opts_chunk$set(echo = TRUE, eval = FALSE)
```

## Visao geral

O modulo qualitativo do `acR` implementa um pipeline completo de analise
de conteudo assistida por modelos de linguagem (LLMs). O fluxo e dividido
em quatro etapas: (1) definicao do codebook, (2) busca de literatura de
apoio, (3) codificacao automatica e (4) validacao humana com calculo de
concordancia inter-codificador (IRR).

O pacote suporta multiplos provedores de LLM via argumento `provider`.
A chave de API **nunca deve aparecer no codigo**. Armazene-a no `.Renviron`:

```
# No console R:
usethis::edit_r_environ()

# Adicione as linhas do provedor que for usar e salve:
OLLAMA_API_KEY=sua_chave_ollama
OPENAI_API_KEY=sua_chave_openai
ANTHROPIC_API_KEY=sua_chave_anthropic
GROQ_API_KEY=sua_chave_groq
```

## Provedores suportados

O `acR` e compativel com qualquer provedor que siga o padrao OpenAI-compativel.
A tabela abaixo resume as opcoes disponíveis:

| Provedor   | `provider`    | Modelos recomendados              | Custo       | Portugues |
|------------|---------------|-----------------------------------|-------------|-----------|
| Ollama     | `"ollama"`    | `llama3.1:8b`, `mistral`          | Gratis/nuvem| Bom       |
| OpenAI     | `"openai"`    | `gpt-4o-mini`, `gpt-4o`           | Pago        | Excelente |
| Anthropic  | `"anthropic"` | `claude-3-haiku`, `claude-3-sonnet`| Pago       | Excelente |
| Groq       | `"groq"`      | `llama3-8b-8192`, `mixtral-8x7b`  | Gratis/pago | Bom       |
| OpenAI-like| `"openai"`    | Qualquer modelo compativel        | Variavel    | Variavel  |

## 1. Listar e escolher o modelo

```{r modelos}
library(acR)

# Ver todos os modelos catalogados
modelos <- ac_qual_list_models()
print(modelos)

# Recomendacao automatica por criterio
ac_qual_recommend_model(lingua = "pt", prioridade = "custo")
ac_qual_recommend_model(lingua = "pt", prioridade = "qualidade")
ac_qual_recommend_model(lingua = "pt", prioridade = "velocidade")
```

## 2. Construir o codebook

```{r codebook}
codebook <- ac_qual_codebook(
  categories = c(
    "Favoravel",
    "Contrario",
    "Neutro/Tecnico",
    "Ambiguo"
  ),
  descriptions = c(
    "Texto expressa apoio explicito a proposta ou politica",
    "Texto expressa oposicao ou critica a proposta ou politica",
    "Texto de natureza tecnica, informativa ou sem posicionamento",
    "Texto com posicionamento contraditorio ou indefinido"
  ),
  exemplos = c(
    "A reforma e necessaria e vai beneficiar os cidadaos.",
    "Esta proposta e prejudicial e deve ser rejeitada.",
    "O artigo 3o estabelece os prazos para implementacao.",
    "Apoiamos partes do texto, mas temos reservas em outros pontos."
  )
)

# Buscar literatura para embasar as categorias
literatura <- ac_qual_search_literature(
  codebook = codebook,
  query    = "analise de conteudo discurso legislativo Brasil"
)
print(literatura)

# Salvar para reuso
ac_qual_save_codebook(codebook, "codebook_legislativo.json")

# Carregar em sessoes futuras
codebook <- ac_qual_load_codebook("codebook_legislativo.json")
```

## 3. Construir o corpus

```{r corpus}
textos <- c(
  "Votar favoravel a esta PEC e defender o futuro do pais.",
  "O substitutivo apresentado nao atende aos anseios da populacao.",
  "O prazo para adequacao e de 180 dias contados da promulgacao.",
  "Reconhecemos avancos no texto, mas o artigo 5o preocupa.",
  "Esta proposta representa um marco historico para a educacao.",
  "Rejeitamos categoricamente este retrocesso legislativo."
)

corpus <- ac_corpus(
  textos,
  id    = paste0("doc_", seq_along(textos)),
  grupo = c("favoravel","contrario","tecnico",
            "ambiguo","favoravel","contrario")
)
print(corpus)
```

## 4. Codificar: Ollama via API remota (padrao)

```{r ollama}
# Chave lida do .Renviron — nunca exposta no codigo
resultado <- ac_qual_code(
  corpus      = corpus,
  codebook    = codebook,
  provider    = "ollama",
  model       = "llama3.1:8b",
  api_key     = Sys.getenv("OLLAMA_API_KEY"),
  base_url    = "https://sua-instancia-ollama.com/v1",
  temperature = 0,
  batch_size  = 10
)
print(resultado)
```

## 5. Alternativa: OpenAI

```{r openai}
# Para usar OpenAI, basta trocar provider, model e api_key
resultado_oai <- ac_qual_code(
  corpus      = corpus,
  codebook    = codebook,
  provider    = "openai",
  model       = "gpt-4o-mini",   # rapido e economico
  api_key     = Sys.getenv("OPENAI_API_KEY"),
  temperature = 0
)
```

## 6. Alternativa: Anthropic (Claude)

```{r anthropic}
resultado_claude <- ac_qual_code(
  corpus      = corpus,
  codebook    = codebook,
  provider    = "anthropic",
  model       = "claude-3-haiku-20240307",  # mais economico
  api_key     = Sys.getenv("ANTHROPIC_API_KEY"),
  temperature = 0
)
```

## 7. Alternativa: Groq (rapido e gratuito)

```{r groq}
# Groq oferece inferencia rapida com modelos open-source
resultado_groq <- ac_qual_code(
  corpus      = corpus,
  codebook    = codebook,
  provider    = "groq",
  model       = "llama3-8b-8192",
  api_key     = Sys.getenv("GROQ_API_KEY"),
  temperature = 0
)
```

## 8. Alternativa: qualquer API OpenAI-compativel

```{r openai-like}
# Funciona com LM Studio, Together AI, Perplexity, DeepSeek, etc.
resultado_custom <- ac_qual_code(
  corpus      = corpus,
  codebook    = codebook,
  provider    = "openai",
  model       = "deepseek-chat",
  api_key     = Sys.getenv("DEEPSEEK_API_KEY"),
  base_url    = "https://api.deepseek.com/v1",
  temperature = 0
)
```

## 9. Validacao humana

```{r validacao}
# Amostrar 20% para revisao (minimo recomendado na literatura)
amostra <- ac_qual_sample(resultado, prop = 0.20, seed = 42)

# Exportar planilha para codificador humano
ac_qual_export_for_review(
  amostra,
  arquivo               = "revisao_humana.xlsx",
  incluir_justificativa = TRUE
)
```

## 10. Concordancia inter-codificador (IRR)

```{r irr}
# Apos preenchimento humano, importar de volta
humano <- ac_qual_import_human("revisao_humana.xlsx")

# Kappa de Cohen e percentual de concordancia
irr <- ac_qual_irr(resultado, humano)
print(irr)

# Interpretacao do Kappa (Landis & Koch, 1977):
# >= 0.80  -> concordancia quase perfeita
# 0.61-0.79 -> concordancia substancial
# 0.41-0.60 -> concordancia moderada
# < 0.40   -> concordancia fraca — revisar codebook

# Validar se pipeline atinge threshold minimo
ac_qual_reliability(irr, threshold = 0.75)
```

## 11. Exportar resultados

```{r exportar}
ac_export(resultado, formato = "csv",   arquivo = "codificacao_llm.csv")
ac_export(resultado, formato = "xlsx",  arquivo = "codificacao_llm.xlsx")
ac_export(resultado, formato = "latex", arquivo = "codificacao_llm.tex")
ac_export(resultado, formato = "rds",   arquivo = "codificacao_llm.rds")
```
