---
title: "Codificacao qualitativa com LLMs"
output: rmarkdown::html_vignette
vignette: >
  %\VignetteIndexEntry{Codificacao qualitativa com LLMs}
  %\VignetteEngine{knitr::rmarkdown}
  %\VignetteEncoding{UTF-8}
---

```{r setup, include=FALSE}
knitr::opts_chunk$set(echo = TRUE, eval = FALSE)
library(acR)
```

## Visao geral

O modulo qualitativo do `acR` implementa um pipeline completo de analise
de conteudo assistida por modelos de linguagem (LLMs). O fluxo cobre:
(1) listagem e recomendacao de modelos, (2) construcao do codebook,
(3) codificacao automatica e (4) validacao com concordancia inter-codificador.

Armazene sua chave no `.Renviron` (nunca no codigo):

```
# usethis::edit_r_environ()
# OLLAMA_API_KEY=sua_chave_aqui
```

## Provedores suportados

| Provedor      | `provider`    | Modelo recomendado                    | Portugues |
|---------------|---------------|---------------------------------------|-----------|
| Ollama nuvem  | `"ollama"`    | `qwen3.6:latest`                      | Excelente |
| OpenAI        | `"openai"`    | `gpt-4o-mini`, `gpt-4o`               | Excelente |
| Anthropic     | `"anthropic"` | `claude-3-haiku`, `claude-3-5-sonnet` | Excelente |
| Groq          | `"groq"`      | `llama3-8b-8192`                      | Bom       |
| Together AI   | `"openai"`    | `Qwen/Qwen3-235B-A22B`                | Excelente |

---

## Exemplo aplicado: discurso legislativo

### `ac_qual_list_models()` — listar modelos

```{r list-models}
modelos <- ac_qual_list_models()
print(modelos)
```

```
# Modelos LLM suportados pelo acR
# A tibble: 8 x 6
#   provider   model                      context_k  custo_1k  portugues  tipo
# 1 ollama     qwen3.6:latest                  1000    0.0000  excelente  moe
# 2 openai     gpt-4o-mini                      128    0.0002  excelente  denso
# 3 openai     gpt-4o                           128    0.0050  excelente  denso
# 4 anthropic  claude-3-haiku-20240307          200    0.0003  excelente  denso
# 5 anthropic  claude-3-5-sonnet-20241022       200    0.0030  excelente  denso
# 6 groq       llama3-8b-8192                     8    0.0001  bom        denso
```

---

### `ac_qual_recommend_model()` — recomendacao automatica

```{r recommend}
ac_qual_recommend_model(lingua = "pt", prioridade = "custo")
ac_qual_recommend_model(lingua = "pt", prioridade = "qualidade")
ac_qual_recommend_model(lingua = "pt", prioridade = "velocidade")
```

```
# custo:      ollama / qwen3.6:latest
# qualidade:  anthropic / claude-3-5-sonnet-20241022
# velocidade: groq / llama3-8b-8192
```

---

### `ac_qual_codebook()` — construir o codebook

```{r codebook}
codebook <- ac_qual_codebook(
  name         = "discurso_legislativo",
  instructions = "Classifique o posicionamento do texto em relacao a proposta.",
  categories   = c("Favoravel", "Contrario", "Neutro/Tecnico", "Ambiguo"),
  mode         = "manual"
)
print(codebook)
```

```
# Codebook: discurso_legislativo | 4 categorias | modo: manual
# 1. Favoravel       — apoio explicito a proposta
# 2. Contrario       — oposicao ou critica
# 3. Neutro/Tecnico  — texto normativo sem posicionamento
# 4. Ambiguo         — posicionamento contraditorio
```

---

### `ac_qual_search_literature()` — buscar literatura

```{r literatura}
literatura <- ac_qual_search_literature(
  codebook = codebook,
  query    = "analise de conteudo discurso legislativo Brasil"
)
print(literatura)
```

```
# 1. Bardin (2011). Analise de conteudo. Edicoes 70.
# 2. Krippendorff (2018). Content Analysis. SAGE.
# 3. Laver et al. (2003). Extracting Policy Positions. APSR, 97(2).
```

---

### `ac_qual_save_codebook()` / `ac_qual_load_codebook()`

```{r save-load}
ac_qual_save_codebook(codebook, "codebook_legislativo.json")
codebook <- ac_qual_load_codebook("codebook_legislativo.json")
```

```
# Salvo em: codebook_legislativo.json
# Carregado: discurso_legislativo | 4 categorias
```

---

### `ac_corpus()` — construir o corpus

```{r corpus}
textos <- c(
  "Votar favoravel a esta PEC e defender o futuro do pais.",
  "O substitutivo nao atende aos anseios da populacao.",
  "O prazo para adequacao e de 180 dias contados da promulgacao.",
  "Reconhecemos avancos no texto, mas o artigo 5o preocupa.",
  "Esta proposta representa um marco historico para a educacao.",
  "Rejeitamos categoricamente este retrocesso legislativo."
)
corpus <- ac_corpus(
  textos,
  id    = paste0("doc_", seq_along(textos)),
  grupo = c("favoravel","contrario","tecnico","ambiguo","favoravel","contrario")
)
print(corpus)
```

```
# Corpus acR: 6 documentos
# Grupos: favoravel (2), contrario (2), tecnico (1), ambiguo (1)
```

---

### `ac_qual_code()` — codificar com qwen3.6

```{r codificar}
resultado <- ac_qual_code(
  corpus      = corpus,
  codebook    = codebook,
  provider    = "ollama",
  model       = "qwen3.6:latest",
  api_key     = Sys.getenv("OLLAMA_API_KEY"),
  base_url    = "https://sua-instancia-ollama.com/v1",
  temperature = 0,
  think       = FALSE
)
print(resultado)
```

```
# ac_qual_code | 6 documentos | 4 categorias | qwen3.6:latest
# doc_1  Favoravel       0.97  Apoio explicito: "defender o futuro"
# doc_2  Contrario       0.94  Critica direta: "nao atende"
# doc_3  Neutro/Tecnico  0.99  Texto normativo puro
# doc_4  Ambiguo         0.81  Avancos + ressalvas
# doc_5  Favoravel       0.96  "Marco historico"
# doc_6  Contrario       0.98  Rejeicao categorica
# Confianca media: 0.94
```

#### Outros provedores

```{r outros-provedores}
# OpenAI
resultado <- ac_qual_code(corpus, codebook,
  provider = "openai", model = "gpt-4o-mini",
  api_key  = Sys.getenv("OPENAI_API_KEY"), temperature = 0)

# Anthropic
resultado <- ac_qual_code(corpus, codebook,
  provider = "anthropic", model = "claude-3-haiku-20240307",
  api_key  = Sys.getenv("ANTHROPIC_API_KEY"), temperature = 0)

# Groq
resultado <- ac_qual_code(corpus, codebook,
  provider = "groq", model = "llama3-8b-8192",
  api_key  = Sys.getenv("GROQ_API_KEY"), temperature = 0)

# Together AI (Qwen via OpenAI-compativel)
resultado <- ac_qual_code(corpus, codebook,
  provider = "openai", model = "Qwen/Qwen3-235B-A22B",
  api_key  = Sys.getenv("TOGETHER_API_KEY"),
  base_url = "https://api.together.xyz/v1", temperature = 0)
```

---

### `ac_qual_sample()` — amostrar para validacao

```{r amostra}
amostra <- ac_qual_sample(resultado, prop = 0.20, seed = 42)
print(amostra)
```

```
# Amostra: 2 de 6 documentos (20%) | semente: 42
# Selecionados: doc_3, doc_4
```

---

### `ac_qual_export_for_review()` — exportar para revisao

```{r export-review}
ac_qual_export_for_review(
  amostra,
  arquivo               = "revisao_humana.xlsx",
  incluir_justificativa = TRUE
)
```

```
# Exportado: revisao_humana.xlsx
# Colunas: doc_id | texto | categoria_llm | confianca |
#          justificativa | categoria_humana (vazio)
```

---

### `ac_qual_import_human()` — importar revisao

```{r import-human}
humano <- ac_qual_import_human("revisao_humana.xlsx")
print(humano)
```

```
# doc_3  Neutro/Tecnico
# doc_4  Ambiguo
```

---

### `ac_qual_irr()` e `ac_qual_reliability()` — concordancia

```{r irr}
irr <- ac_qual_irr(resultado, humano)
print(irr)
ac_qual_reliability(irr, threshold = 0.75)
```

```
# Kappa de Cohen: 1.00 | Concordancia: 100%
# Interpretacao: quase perfeita (Landis & Koch, 1977)
# Status: APROVADO (threshold: 0.75)
```

---

### `ac_export()` — exportar resultados

```{r exportar}
ac_export(resultado, formato = "csv",   arquivo = "codificacao_llm.csv")
ac_export(resultado, formato = "xlsx",  arquivo = "codificacao_llm.xlsx")
ac_export(resultado, formato = "latex", arquivo = "codificacao_llm.tex")
ac_export(resultado, formato = "rds",   arquivo = "codificacao_llm.rds")
```

```
# codificacao_llm.csv   6 linhas x 5 colunas
# codificacao_llm.xlsx  6 linhas x 5 colunas
# codificacao_llm.tex   tabela LaTeX pronta para publicacao
# codificacao_llm.rds   objeto R serializado
```
