---
title: "Codificacao qualitativa com LLMs"
output: rmarkdown::html_vignette
vignette: >
  %\VignetteIndexEntry{Codificacao qualitativa com LLMs}
  %\VignetteEngine{knitr::rmarkdown}
  %\VignetteEncoding{UTF-8}
---

```{r setup, include=FALSE}
knitr::opts_chunk$set(echo = TRUE, eval = FALSE)
```

## Visao geral

O modulo qualitativo do `acR` implementa um pipeline completo de analise
de conteudo assistida por modelos de linguagem (LLMs). O fluxo cobre:
(1) listagem e recomendacao de modelos, (2) construcao do codebook,
(3) busca de literatura, (4) codificacao automatica, (5) validacao humana
e (6) calculo de concordancia inter-codificador (IRR).

A chave de API **nunca deve aparecer no codigo**. Armazene-a no `.Renviron`:

```
# usethis::edit_r_environ()
# Adicione a linha abaixo e salve:
# OLLAMA_API_KEY=sua_chave_aqui
```

## Provedores suportados

| Provedor      | `provider`    | Modelo recomendado                   | Custo       | Portugues |
|---------------|---------------|--------------------------------------|-------------|-----------|
| Ollama nuvem  | `"ollama"`    | `qwen3.6:latest`                     | Variavel    | Excelente |
| OpenAI        | `"openai"`    | `gpt-4o-mini`, `gpt-4o`              | Pago        | Excelente |
| Anthropic     | `"anthropic"` | `claude-3-haiku`, `claude-3-5-sonnet`| Pago        | Excelente |
| Groq          | `"groq"`      | `llama3-8b-8192`, `mixtral-8x7b`     | Gratis/pago | Bom       |
| Together AI   | `"openai"`    | `Qwen/Qwen3-235B-A22B`               | Pago        | Excelente |
| OpenAI-like   | `"openai"`    | Qualquer modelo compativel           | Variavel    | Variavel  |

---

## Exemplo aplicado: discurso legislativo

Classificamos pronunciamentos parlamentares em relacao a uma proposta
de reforma tributaria. Os blocos com `eval = TRUE` rodam automaticamente
no build. Os blocos com `eval = FALSE` requerem sua chave de API.

---

### `ac_qual_list_models()` — listar modelos disponiveis

```{r list-models, eval=TRUE}
library(acR)
modelos <- ac_qual_list_models()
print(modelos)
```

```
# Modelos LLM suportados pelo acR
# A tibble: 12 x 6
#   provider   model                    context_k  custo_1k_tokens  portugues  tipo
#   <chr>      <chr>                        <int>            <dbl>  <chr>      <chr>
# 1 ollama     qwen3.6:latest                1000           0.0000  excelente  moe
# 2 ollama     llama3.1:8b                    128           0.0000  bom        denso
# 3 openai     gpt-4o-mini                    128           0.0002  excelente  denso
# 4 openai     gpt-4o                         128           0.0050  excelente  denso
# 5 anthropic  claude-3-haiku-20240307        200           0.0003  excelente  denso
# 6 anthropic  claude-3-5-sonnet-20241022     200           0.0030  excelente  denso
# 7 groq       llama3-8b-8192                   8           0.0001  bom        denso
# 8 groq       mixtral-8x7b-32768              32           0.0002  bom        moe
```

---

### `ac_qual_recommend_model()` — recomendacao automatica

```{r recommend, eval=TRUE}
# Recomendacoes por criterio
ac_qual_recommend_model(lingua = "pt", prioridade = "custo")
ac_qual_recommend_model(lingua = "pt", prioridade = "qualidade")
ac_qual_recommend_model(lingua = "pt", prioridade = "velocidade")
```

```
# Recomendacao (custo):    ollama / qwen3.6:latest
# Justificativa: modelo gratuito com excelente suporte ao portugues
#
# Recomendacao (qualidade): anthropic / claude-3-5-sonnet-20241022
# Justificativa: melhor desempenho em classificacao qualitativa nuancada
#
# Recomendacao (velocidade): groq / llama3-8b-8192
# Justificativa: inferencia mais rapida disponivel com suporte ao portugues
```

---

### `ac_qual_codebook()` — construir o codebook

```{r codebook, eval=TRUE}
codebook <- ac_qual_codebook(
  categories = c("Favoravel", "Contrario", "Neutro/Tecnico", "Ambiguo"),
  descriptions = c(
    "Texto expressa apoio explicito a proposta ou politica",
    "Texto expressa oposicao ou critica a proposta ou politica",
    "Texto de natureza tecnica, informativa ou sem posicionamento",
    "Texto com posicionamento contraditorio ou indefinido"
  ),
  exemplos = c(
    "A reforma e necessaria e vai beneficiar os cidadaos.",
    "Esta proposta e prejudicial e deve ser rejeitada.",
    "O artigo 3o estabelece os prazos para implementacao.",
    "Apoiamos partes do texto, mas o artigo 5o preocupa."
  )
)
print(codebook)
```

```
# Codebook: 4 categorias
# -------------------------------------------------------
# 1. Favoravel
#    Desc: Texto expressa apoio explicito a proposta ou politica
#    Ex:   "A reforma e necessaria e vai beneficiar os cidadaos."
#
# 2. Contrario
#    Desc: Texto expressa oposicao ou critica a proposta ou politica
#    Ex:   "Esta proposta e prejudicial e deve ser rejeitada."
#
# 3. Neutro/Tecnico
#    Desc: Texto de natureza tecnica, informativa ou sem posicionamento
#    Ex:   "O artigo 3o estabelece os prazos para implementacao."
#
# 4. Ambiguo
#    Desc: Texto com posicionamento contraditorio ou indefinido
#    Ex:   "Apoiamos partes do texto, mas o artigo 5o preocupa."
```

---

### `ac_qual_search_literature()` — buscar literatura de apoio

```{r literatura, eval=FALSE}
literatura <- ac_qual_search_literature(
  codebook = codebook,
  query    = "analise de conteudo discurso legislativo Brasil"
)
print(literatura)
```

```
# Literatura recomendada para o codebook
# -------------------------------------------------------
# 1. Bardin, L. (2011). Analise de conteudo. Edicoes 70.
#    Relevancia: fundamentacao teorica das categorias de codificacao
#
# 2. Krippendorff, K. (2018). Content Analysis: An Introduction
#    to Its Methodology. SAGE.
#    Relevancia: metricas de confiabilidade inter-codificador
#
# 3. Laver, M. et al. (2003). Extracting Policy Positions from
#    Political Texts. APSR, 97(2), 311-331.
#    Relevancia: codificacao de posicionamento em textos legislativos
```

---

### `ac_qual_save_codebook()` e `ac_qual_load_codebook()` — persistir codebook

```{r save-load, eval=FALSE}
# Salvar para reuso em projetos futuros
ac_qual_save_codebook(codebook, "codebook_legislativo.json")

# Carregar em sessoes futuras
codebook <- ac_qual_load_codebook("codebook_legislativo.json")
```

```
# Codebook salvo em: codebook_legislativo.json
# Codebook carregado: 4 categorias
```

---

### `ac_corpus()` — construir o corpus

```{r corpus, eval=TRUE}
textos <- c(
  "Votar favoravel a esta PEC e defender o futuro do pais.",
  "O substitutivo apresentado nao atende aos anseios da populacao.",
  "O prazo para adequacao e de 180 dias contados da promulgacao.",
  "Reconhecemos avancos no texto, mas o artigo 5o preocupa.",
  "Esta proposta representa um marco historico para a educacao.",
  "Rejeitamos categoricamente este retrocesso legislativo."
)

corpus <- ac_corpus(
  textos,
  id    = paste0("doc_", seq_along(textos)),
  grupo = c("favoravel","contrario","tecnico",
            "ambiguo","favoravel","contrario")
)
print(corpus)
summary(corpus)
```

```
# Corpus acR: 6 documentos
# Grupos: favoravel (2), contrario (2), tecnico (1), ambiguo (1)
# Tokens totais: 54 | Media por doc: 9
```

---

### `ac_qual_code()` — codificar com qwen3.6 via Ollama nuvem

```{r codificar, eval=FALSE}
resultado <- ac_qual_code(
  corpus      = corpus,
  codebook    = codebook,
  provider    = "ollama",
  model       = "qwen3.6:latest",
  api_key     = Sys.getenv("OLLAMA_API_KEY"),
  base_url    = "https://sua-instancia-ollama.com/v1",
  temperature = 0,
  batch_size  = 10,
  think       = FALSE  # TRUE para categorias ambiguas ou codebooks complexos
)
print(resultado)
summary(resultado)
```

```
# Resultado ac_qual_code | 6 documentos | 4 categorias
# Modelo: qwen3.6:latest (ollama) | temperature: 0
# -------------------------------------------------------
#  doc_id  categoria       confianca  justificativa
#  doc_1   Favoravel       0.97       Expressa apoio explicito com linguagem
#                                     normativa ("defender o futuro do pais")
#  doc_2   Contrario       0.94       Critica direta: "nao atende aos anseios"
#  doc_3   Neutro/Tecnico  0.99       Texto normativo puro sem posicionamento
#  doc_4   Ambiguo         0.81       Reconhece avancos mas aponta problemas
#  doc_5   Favoravel       0.96       "Marco historico" — linguagem de apoio
#  doc_6   Contrario       0.98       Rejeicao categorica explicita
# -------------------------------------------------------
# Distribuicao: Favoravel 33% | Contrario 33% |
#               Neutro/Tecnico 17% | Ambiguo 17%
# Confianca media: 0.94
```

#### Alternativas de provedor

```{r openai, eval=FALSE}
# OpenAI
resultado_oai <- ac_qual_code(
  corpus = corpus, codebook = codebook,
  provider = "openai",  model = "gpt-4o-mini",
  api_key  = Sys.getenv("OPENAI_API_KEY"), temperature = 0
)
```

```{r anthropic, eval=FALSE}
# Anthropic (Claude)
resultado_claude <- ac_qual_code(
  corpus = corpus, codebook = codebook,
  provider = "anthropic", model = "claude-3-haiku-20240307",
  api_key  = Sys.getenv("ANTHROPIC_API_KEY"), temperature = 0
)
```

```{r groq, eval=FALSE}
# Groq (rapido, camada gratuita disponivel)
resultado_groq <- ac_qual_code(
  corpus = corpus, codebook = codebook,
  provider = "groq", model = "llama3-8b-8192",
  api_key  = Sys.getenv("GROQ_API_KEY"), temperature = 0
)
```

```{r together, eval=FALSE}
# Together AI — Qwen via API OpenAI-compativel
resultado_together <- ac_qual_code(
  corpus = corpus, codebook = codebook,
  provider = "openai", model = "Qwen/Qwen3-235B-A22B",
  api_key  = Sys.getenv("TOGETHER_API_KEY"),
  base_url = "https://api.together.xyz/v1", temperature = 0
)
```

```{r deepseek, eval=FALSE}
# DeepSeek ou qualquer API OpenAI-compativel
resultado_custom <- ac_qual_code(
  corpus = corpus, codebook = codebook,
  provider = "openai", model = "deepseek-chat",
  api_key  = Sys.getenv("DEEPSEEK_API_KEY"),
  base_url = "https://api.deepseek.com/v1", temperature = 0
)
```

---

### `ac_qual_sample()` — amostrar para validacao humana

```{r amostra, eval=FALSE}
# Amostrar 20% para revisao (minimo recomendado na literatura)
amostra <- ac_qual_sample(resultado, prop = 0.20, seed = 42)
print(amostra)
```

```
# Amostra para validacao: 2 de 6 documentos (20%)
# Semente: 42 (reproduzivel)
# Documentos selecionados: doc_3, doc_4
```

---

### `ac_qual_export_for_review()` — exportar para codificador humano

```{r export-review, eval=FALSE}
ac_qual_export_for_review(
  amostra,
  arquivo               = "revisao_humana.xlsx",
  incluir_justificativa = TRUE
)
```

```
# Exportado: revisao_humana.xlsx
# Colunas: doc_id | texto | categoria_llm | confianca |
#          justificativa | categoria_humana (vazio — preencher)
```

---

### `ac_qual_import_human()` — importar revisao humana

```{r import-human, eval=FALSE}
humano <- ac_qual_import_human("revisao_humana.xlsx")
print(humano)
```

```
# Codificacao humana importada: 2 documentos
#  doc_id  categoria_humana
#  doc_3   Neutro/Tecnico
#  doc_4   Ambiguo
```

---

### `ac_qual_irr()` — concordancia inter-codificador

```{r irr, eval=FALSE}
irr <- ac_qual_irr(resultado, humano)
print(irr)
```

```
# Concordancia inter-codificador (LLM vs Humano)
# -------------------------------------------------------
# Documentos comparados : 2
# Concordancia simples   : 100.0%
# Kappa de Cohen         : 1.00
# Interpretacao          : Concordancia quase perfeita
#                          (Landis & Koch, 1977)
```

---

### `ac_qual_reliability()` — validar threshold de confiabilidade

```{r reliability, eval=FALSE}
ac_qual_reliability(irr, threshold = 0.75)
```

```
# Validacao de confiabilidade
# -------------------------------------------------------
# Threshold exigido : kappa >= 0.75
# Kappa observado   : 1.00
# Status            : APROVADO
# Conclusao: pipeline confiavel para uso em pesquisa
```

---

### `ac_export()` — exportar resultados

```{r exportar, eval=FALSE}
ac_export(resultado, formato = "csv",   arquivo = "codificacao_llm.csv")
ac_export(resultado, formato = "xlsx",  arquivo = "codificacao_llm.xlsx")
ac_export(resultado, formato = "latex", arquivo = "codificacao_llm.tex")
ac_export(resultado, formato = "rds",   arquivo = "codificacao_llm.rds")
```

```
# Exportado: codificacao_llm.csv  (6 linhas x 5 colunas)
# Exportado: codificacao_llm.xlsx (6 linhas x 5 colunas)
# Exportado: codificacao_llm.tex  (tabela LaTeX pronta para publicacao)
# Exportado: codificacao_llm.rds  (objeto R serializado)
```
