---
title: "Analise quantitativa de texto"
output:
  rmarkdown::html_vignette:
    toc: true
    toc_depth: 2
vignette: >
  %\VignetteIndexEntry{Analise quantitativa de texto}
  %\VignetteEngine{knitr::rmarkdown}
  %\VignetteEncoding{UTF-8}
---

```{r setup, include=FALSE}
knitr::opts_chunk$set(
  collapse   = TRUE,
  comment    = "#>",
  fig.width  = 8.5,
  fig.height = 5.5,
  fig.align  = "center",
  out.width  = "100%",
  dpi        = 140
)
```

Esta vignette percorre o **módulo quantitativo** do `acR` em cima de um corpus de
discursos parlamentares fabricado para o exemplo. Cada etapa é apresentada com
uma pergunta metodológica — *por que faço isso?* — antes do código e do gráfico.

O caminho é o clássico da análise de conteúdo estatística: **corpus → limpeza →
tokenização → frequências → distintividade → visualização**.

```{r pkg}
library(acR)
```

## 1. Construir o corpus

O `ac_corpus()` padroniza qualquer `data.frame` em um objeto com colunas fixas
`doc_id` e `text`, mantendo os metadados que você quiser preservar para
comparações posteriores.

```{r corpus}
textos <- c(
  "O governo anunciou nova politica fiscal para reduzir o deficit publico.",
  "A oposicao critica o aumento dos gastos e da divida publica no orcamento.",
  "Parlamentares debatem a reforma tributaria e o imposto de renda das familias.",
  "O presidente vetou o projeto que ampliava beneficios sociais para os pobres.",
  "O Senado aprovou o marco legal para investimentos em infraestrutura logistica.",
  "Deputados votam pela reducao da carga tributaria para pequenas empresas.",
  "A politica monetaria do Banco Central eleva a taxa de juros para conter inflacao.",
  "A inflacao acima da meta preocupa economistas e o mercado financeiro.",
  "O relator defendeu emendas ao texto do orcamento com foco em saude e educacao.",
  "A comissao aprovou o projeto que amplia beneficios sociais no interior.",
  "O ministro afirmou que a reforma tributaria simplifica o sistema para empresas.",
  "Lideres da oposicao pediram vistas ao projeto na comissao de constituicao."
)

meta <- data.frame(
  text = textos,
  tema = c("fiscal","fiscal","tributario","social","infraestrutura",
           "tributario","monetario","monetario","fiscal","social",
           "tributario","fiscal"),
  stringsAsFactors = FALSE
)

corpus <- ac_corpus(meta)
corpus
```

## 2. Limpeza: por que remover *stopwords*?

Sem remoção de *stopwords*, os termos mais frequentes de qualquer corpus em
português são artigos, preposições e conjunções (`o`, `a`, `de`, `que`,
`para`...). Eles carregam pouquíssima informação temática e sufocam qualquer
padrão real de vocabulário. A regra prática em análise de conteúdo (Sampaio &
Lycarião, 2021) é sempre remover *stopwords* antes de contar frequências ou
calcular distintividade.

O `ac_clean()` aceita o parâmetro `remove_stopwords = "pt"` para aplicar uma
lista de *stopwords* portuguesas curada. Você pode adicionar seu próprio glossário
via `extra_stopwords`.

```{r limpeza}
corpus_limpo <- ac_clean(
  corpus,
  remove_stopwords = "pt",
  extra_stopwords  = c("pra", "pro")  # opcional: coloquiais
)
corpus_limpo
```

## 3. Tokenização

`ac_tokenize()` quebra cada documento em unidades de análise. Com `n = 1L` são
unigramas (palavras); com `n = 2L`, bigramas ("reforma tributária"). Bigramas
são úteis quando você quer capturar **expressões compostas** que perdem sentido
tokenizadas separadamente.

```{r tokenizacao}
tokens <- ac_tokenize(corpus_limpo, n = 1L)
head(tokens, 12)
```

## 4. Frequência

Contagem de ocorrências por documento e depois agregação. `ac_count()` já
retorna no formato *tidy* pronto para pipeline com `dplyr` e `ggplot2`.

```{r frequencia}
contagem <- ac_count(corpus_limpo)
contagem
```

## 5. Top termos: o vocabulário do corpus

O gráfico abaixo mostra as **15 palavras mais frequentes** — agora, com
*stopwords* removidas, é possível ler os *temas* dominantes: reforma, projeto,
tributária, orçamento, etc.

```{r top-termos, fig.height=6}
top <- ac_top_terms(contagem, n = 15)
ac_plot_top_terms(top) +
  ggplot2::labs(
    title    = "Termos mais frequentes no corpus",
    subtitle = "Discursos legislativos - 12 documentos fabricados",
    caption  = "acR - vignette Analise Quantitativa"
  )
```

## 6. Nuvem de palavras

Uma nuvem funciona como **panorama visual** rápido, útil para relatórios e
apresentações. Não substitui análise numérica: o tamanho da palavra é
proporcional à frequência, mas a posição no plot é aleatória.

Desde a versão 0.3.1 o `ac_wordcloud()` prefere automaticamente o motor
`ggwordcloud` (retorna um `ggplot`, com tipografia mais legível e layout
consistente com o tema do pacote); se ele não estiver instalado, cai para
o `wordcloud` clássico. Você pode forçar via `backend = "ggwordcloud"` ou
`backend = "wordcloud"`.

```{r wordcloud, fig.height=6}
ac_wordcloud(contagem, max_words = 40, title = "Panorama do corpus")
```

### 6.1 Nuvem comparativa entre grupos

Quando o corpus tem uma variável de agrupamento (partido, período,
tribunal, etc.), a nuvem comparativa mostra lado a lado os termos mais
**distintivos** de cada grupo — pontuados por TF-IDF calculado entre os
dois lados. Requer exatamente dois grupos.

```{r wordcloud-comp, fig.height=6}
# Nosso corpus tem 4 temas; comparativa exige exatamente 2. Filtrando:
corpus_2 <- corpus[corpus$tema %in% c("fiscal", "tributario"), ]

ac_plot_wordcloud_comparative(
  corpus_2,
  group     = tema,
  max_words = 40,
  title     = "Termos distintivos: fiscal vs. tributario"
)
```

O layout usa `ggwordcloud` com facets quando disponível
(`backend = "auto"`), e cai no scatter jitter reproduzível quando não.
A semente do posicionamento é controlada por `seed = 42L`.

## 7. TF-IDF: o que é *distintivo* em cada documento?

Frequência bruta favorece palavras que aparecem em quase todos os documentos
(mesmo depois de *stopwords*). O **TF-IDF** (*term frequency × inverse document
frequency*) penaliza termos comuns e destaca vocabulário próprio de cada
documento — útil quando o corpus é composto por textos com propostas ou temas
distintos.

```{r tfidf, fig.height=6}
tfidf <- ac_tf_idf(contagem)
ac_plot_tf_idf(tfidf, n = 10) +
  ggplot2::labs(
    title    = "Termos mais distintivos por documento (TF-IDF)",
    subtitle = "Alta pontuacao = palavra frequente no doc E rara no corpus"
  )
```

## 8. *Keyness*: o que é distintivo entre **grupos**?

Enquanto TF-IDF compara documento vs. corpus, ***keyness*** compara **grupos**
(por partido, por tema, por período). É a métrica clássica para pergunta
comparativa do tipo *"o que o Governo diz que a Oposição não diz?"*.

Aqui comparamos os temas **fiscal** e **tributário** — quais palavras marcam
cada lado?

```{r keyness, fig.height=6}
freq_tema     <- ac_count(corpus_limpo, by = "tema")
freq_2grupos  <- freq_tema[freq_tema$tema %in% c("fiscal", "tributario"), ]

kn <- ac_keyness(freq_2grupos, group = "tema", target = "fiscal")

ac_plot_keyness(kn, n = 10) +
  ggplot2::labs(
    title    = "Palavras distintivas: 'fiscal' vs. 'tributario'",
    subtitle = "Barras positivas = distintivas do tema 'fiscal'"
  )
```

Interpretação: chi-quadrado alto indica **sobre-representação estatística**.
Termos como *deficit* e *orçamento* marcam o eixo fiscal; *carga* e *renda* o
tributário — resultado consistente com o corpus de exemplo.

## 9. Rede de co-ocorrência

Palavras que aparecem próximas com frequência formam **agrupamentos
semânticos**. A rede de coocorrência mostra essas vizinhanças com base numa
**janela** de tokens (aqui, 5 palavras à esquerda e à direita).

Útil para: identificar frames, mapear associações conceituais e encontrar
combinações de palavras que definem sub-temas dentro do corpus.

```{r coocorrencia, fig.height=7}
if (requireNamespace("ggraph", quietly = TRUE)) {
  cooc <- ac_cooccurrence(corpus_limpo, window = 5L, min_count = 2L)
  ac_plot_cooccurrence(cooc, top_n = 25) +
    ggplot2::labs(
      title    = "Rede de coocorrencia (janela = 5, freq minima = 2)",
      subtitle = "Arestas conectam termos que co-ocorrem no mesmo contexto"
    )
}
```

## Referências

* Krippendorff, K. (2018). *Content Analysis: An Introduction to Its
  Methodology*. 4. ed. SAGE.
* Sampaio, R. C.; Lycarião, D. (2021). *Análise de conteúdo categorial:
  manual de aplicação*. ENAP.
* Silge, J.; Robinson, D. (2017). *Text Mining with R*. O'Reilly.
