---
title: "Analise de sentimento"
output: rmarkdown::html_vignette
vignette: >
  %\VignetteIndexEntry{Analise de sentimento}
  %\VignetteEngine{knitr::rmarkdown}
  %\VignetteEncoding{UTF-8}
---

```{r setup, include=FALSE}
knitr::opts_chunk$set(echo = TRUE, eval = FALSE)
library(acR)
```

## Visao geral

O modulo de sentimento do `acR` classifica textos em positivo, negativo
e neutro usando lexicos em portugues (OpLexicon e SentiLex-PT). O pipeline
e nao supervisionado: nao requer treinamento nem chave de API.

---

## 1. Corpus: pronunciamentos sobre reforma previdenciaria

```{r corpus}
textos <- c(
  "Esta reforma e um retrocesso que prejudica os trabalhadores mais pobres.",
  "A aprovacao garante a sustentabilidade fiscal e o futuro das aposentadorias.",
  "O texto substitutivo altera o artigo 201 da Constituicao Federal.",
  "Uma vergonha nacional: estao roubando os direitos dos aposentados.",
  "Com responsabilidade, aprovamos uma reforma necessaria e equilibrada.",
  "Votamos contra esse projeto que ataca os mais vulneraveis.",
  "O relatorio final incorporou emendas de diferentes partidos.",
  "Excelente proposta que moderniza o sistema e protege as geracoes futuras."
)
corpus <- ac_corpus(
  textos,
  id        = paste0("doc_", seq_along(textos)),
  parlamentar = c("A","B","C","D","E","F","G","H"),
  partido   = c("PT","PL","MDB","PSOL","PP","PDT","MDB","PL")
)
print(corpus)
```

```
# Corpus acR: 8 documentos
# Variaveis: parlamentar, partido
```

---

## 2. Calcular sentimento

```{r sentimento}
sent <- ac_sentiment(
  corpus,
  lexico  = "oplexicon",   # "oplexicon" | "sentilex" | "ambos"
  metodo  = "media"        # "media" | "soma" | "proporcao"
)
print(sent)
```

```
# A tibble: 8 x 6
#   doc_id  texto_trunc             score  polaridade  pos   neg
#   doc_1   Esta reforma e um re.. -0.62   negativo    0.08  0.70
#   doc_2   A aprovacao garante..   0.54   positivo    0.62  0.08
#   doc_3   O texto substitutivo..  0.01   neutro      0.10  0.09
#   doc_4   Uma vergonha nacional.. -0.81   negativo    0.05  0.86
#   doc_5   Com responsabilidade..  0.61   positivo    0.69  0.08
#   doc_6   Votamos contra esse..  -0.55   negativo    0.09  0.64
#   doc_7   O relatorio final inc..  0.03   neutro      0.11  0.08
#   doc_8   Excelente proposta...   0.73   positivo    0.80  0.07
```

---

## 3. Comparar lexicos

```{r comparar-lexicos}
sent_oplexicon <- ac_sentiment(corpus, lexico = "oplexicon")
sent_sentilex  <- ac_sentiment(corpus, lexico = "sentilex")
sent_combinado <- ac_sentiment(corpus, lexico = "ambos")

# Correlacao entre lexicos
cor(sent_oplexicon$score, sent_sentilex$score)
```

```
#  0.87  — alta concordancia entre os dois lexicos
```

---

## 4. Visualizacoes

```{r viz-geral}
# Distribuicao geral de sentimento
ac_plot_sentiment(sent)
```

```
# Grafico: distribuicao de scores | positivo/neutro/negativo
```

```{r viz-por-grupo}
# Sentimento medio por partido
ac_plot_sentiment(sent, por_grupo = TRUE, grupo = "partido")
```

```
# PT   media: -0.72 (negativo)
# PL   media:  0.64 (positivo)
# MDB  media:  0.02 (neutro)
# PSOL media: -0.81 (negativo)
# PP   media:  0.61 (positivo)
# PDT  media: -0.55 (negativo)
```

```{r viz-xray}
# Xray: evolucao do sentimento ao longo do texto
ac_plot_xray(sent, doc_id = "doc_1")
```

```
# Grafico de linhas: score por posicao no texto
# Mostra onde o texto concentra termos negativos/positivos
```

---

## 5. Sentimento por partido — tabela ABNT

```{r tabela}
resumo <- ac_sentiment_summary(sent, por_grupo = "partido")
print(resumo)
ac_export(resumo, formato = "latex", arquivo = "sentimento_partido.tex")
```

```
# partido  n  media   dp    positivo  neutro  negativo
# MDB      2   0.02  0.01       0%     100%        0%
# PDT      1  -0.55  —          0%       0%      100%
# PL       2   0.64  0.13     100%       0%        0%
# PP       1   0.61  —        100%       0%        0%
# PSOL     1  -0.81  —          0%       0%      100%
# PT       1  -0.62  —          0%       0%      100%
```

---

## 6. Exportar

```{r exportar}
ac_export(sent,   formato = "csv",  arquivo = "sentimento.csv")
ac_export(sent,   formato = "xlsx", arquivo = "sentimento.xlsx")
ac_export(resumo, formato = "csv",  arquivo = "sentimento_resumo.csv")
```

---

---

## Referencias

**Pacote**

Henrique, A. (2025). *acR: Analise de Conteudo em R*. R package version 0.1.0.
Centro de Estudos da Metropole (CEM-Cepid) — Universidade de Sao Paulo.
Disponivel em: <https://andersonheri.github.io/acR/>

**Pacotes utilizados**

Santos, V. (2026). *senatebR: Collect Data from the Brazilian Federal Senate
Open Data API*. R package version 0.1.0.
<https://CRAN.R-project.org/package=senatebR>

Ferreira, P., Jorge, P., Lima, D., Coelho, G., Pereira, R. H. M., & Mation, L.
(2026). *ipeaplot: Add Ipea Editorial Standards to ggplot2 Graphics*.
R package version 0.5.1. Instituto de Pesquisa Economica Aplicada (Ipea).
doi:10.32614/CRAN.package.ipeaplot

**Inspiracao e dialogo**

Maerz, S., & Benoit, K. (2025). *quallmer: Qualitative and LLM-Assisted
Text Analysis in R*. — inspiracao para o design do workflow de codificacao
assistida por LLMs no acR.

Benoit, K., Watanabe, K., Wang, H., Nulty, P., Obeng, A., Muller, S., &
Matsuo, A. (2018). quanteda: An R package for the quantitative analysis of
textual data. *Journal of Open Source Software*, 3(30), 774.
doi:10.21105/joss.00774 — infraestrutura de analise textual quantitativa.

Wickham, H., et al. (Posit). *ellmer: A unified interface to large language
models in R*. <https://ellmer.tidyverse.org/> — backend unificado de LLMs.

Souza, M., & Vieira, R. (2012). Sentiment Analysis on Twitter with
Portuguese Language. In *4th Workshop on Computational Approaches to
Subjectivity, Sentiment and Social Media Analysis*. PUCRS.
— OpLexicon: lexico de sentimento para portugues brasileiro.

**Fundamentacao teorica**

Bardin, L. (2011). *Analise de conteudo*. Edicoes 70.

Blei, D. M., Ng, A. Y., & Jordan, M. I. (2003). Latent Dirichlet Allocation.
*Journal of Machine Learning Research*, 3, 993-1022.

Krippendorff, K. (2018). *Content Analysis: An Introduction to Its Methodology*
(4a ed.). SAGE.

Landis, J. R., & Koch, G. G. (1977). The measurement of observer agreement
for categorical data. *Biometrics*, 33(1), 159-174.

Laver, M., Benoit, K., & Garry, J. (2003). Extracting policy positions from
political texts using words as data. *American Political Science Review*,
97(2), 311-331.

Sampaio, R. C., & Lycariao, D. (2021). *Analise de conteudo categorial:
manual de aplicacao*. Enap. Disponivel em: <https://repositorio.enap.gov.br>

R Core Team. (2024). *R: A language and environment for statistical computing*.
R Foundation for Statistical Computing. <https://www.R-project.org/>
